---
title: "Reunião GAMA"
subtitle: "Disciplinas ENGD02 e ENGD83"
author: "Sala do GAMA | 08:30 - 12:00"
date: "7 Julho de 2016"
output:
  html_document:
    fig_width: 7
    fig_height: 6
    fig_align: "center"
    keep_md: true
    mathjax: default
    code_folding: show
    theme: default
    highlight: haddock
    toc: true
    number_sections: false
    toc_float:
      collapsed: false
      smooth_scroll: false
---
---

```{r setup, include=FALSE}
knitr::opts_chunk$set(echo = TRUE)
```

### Participantes

<br>

- Profa. Karla Esquerre
- Suzzane Mercandelli
- Tales Vasconcelos
- Pedro Barbosa de Oliveira Filho
- Pedro Neri
- Adelmo Aguiar Filho
- Felipe Ergueta
- Sillas

------

### O que foi apresentado?

<br>

- Slides em RMarkdown para a disciplina ENGD02
- Lista de exercícios para a disciplina ENGD83

------

### Discussões, ideias e sugestões

<br>

**1. Verificar a possibilidade de criar um curso no COUSERA ao invés de desenvolver a arquitetura de um sistema EAD para os cursos de estatística em Shiny.**

<br>
  
  * O formulário para requisitar a abertura de um curso pelo COUSERA é dados por [este LINK](https://docs.google.com/forms/d/1dAHVElrpDYaxSnUpX4JRdNaomqIR8DMxHcoIZop59b8/viewform)
  
  * No material institucional do COUSERA é possível obter mais informações. Acesse-o por este [LINK](http://academicinnovation.wvu.edu/MOOC/PDF/Coursera.pdf)
  
  * Caso não seja possível criar um curso no COUSERA, Tales sugeriu utilizar o GitHub como forma de armazenar o progresso dos alunos, facilitando a implementação do Shiny.
  
<br>
  
**2. Utilizar o simbólico em R**
  
  * Neste [LINK](http://www.r-bloggers.com/using-r-as-a-computer-algebra-system-with-ryacas/) é apresentado o pacote de funções e sua utilização para cálculos simbólicos no R.
  
<br>
  
**3. Slides de ENGD02**

<br>

  * Foi sugerido apresentar os códigos com funções nativas do R junto com o modelo que foi apresentado.
  
  * A plotagem de histograma junto com a curva de densidade pode ser feita com o seguinte código.

```{r, echo = TRUE, fig.align='center', fig.height=4, dpi=1000}
x <- seq(-5,5,0.001)
y <- dnorm(x)

hist(h <- rnorm(10000), probability = TRUE, 
     col = "lightgreen", ylim = c(0,0.42), main = "", 
     xlab = "x", ylab = "Densidade de probabilidade")

lines(x, y, type = "l", col = "red")
```

  * Foi sugerido a tradução de todos os termos nas figuras para português.
  
  * Foi sugerido apresentar a resposta dos exercícios junto com o gráfico correspondente da distribuição e plotando a resposta no gráfico.
  
  * Foi sugerido apresentar as funções nativas do R para as distribuições citadas na forma de tabela.

<br>

**4. Lista unificada de ENGD83**

<br>

  * Foi sugerido reportar os resultados das questões de inferência em maior consonância com o artigo ["The ASA's Statement on p-Values: Context, Process, and Purpose"](http://amstat.tandfonline.com/doi/abs/10.1080/00031305.2016.1154108)
  
  * Foi sugerido aumentar o número de gráficos descritivos nas questões de descritiva e contextualizar mais as respostas com os dados e o contexto das questões.

<br>

**5. Organização do produto final da equipe**
  
  - Foi discutido como ordem de construção e foco das atividades até o fechamento do produto final (livro).
  
    + Elaboração dos slides contendo códigos em R para elaboração das análises estatísticas.
    
    + Inserção de aplicativos Shiny nos slides para apresentação de exercícios ou exemplos.
    
    + Upload dos slides para o RPubs
    
    + Conversão do material em slide para uma documentação como apostilas e upload para o RPubs
    
    + Elaboração do livro da disciplina
    
<br>

**6. Organização de um curso sobre Shiny para capacitação dos membros**

------

Apenas um teste para verificar se podemos inserir videos de forma fácil em nossos documentos.

Video-aulas??

Me avisem de algum bug por favor.

<br>

<iframe width="900" height="500" align="middle"
src="http://www.youtube.com/embed/LpIbgBChVgY?autoplay=0">
</iframe>
