---
title: "Análise de confiabilidade em R"
subtitle: "Parte 1/3"
author: "Adelmo Filho ( <aguiar.soul@gmail.com> )"
date: "`r format(Sys.time(), '%d %B, %Y')`"
output:
  html_document:
    fig_width: 7
    fig_height: 6
    fig_align: "center"
    keep_md: true
    mathjax: default
    code_folding: show
    theme: default
    highlight: haddock
    toc: true
    number_sections: false
    toc_float:
      collapsed: false
      smooth_scroll: false
---

```{r setup, include=FALSE}
knitr::opts_chunk$set(echo = TRUE)
```

# Distribuições de probabilidade

Na análise de confiabilidade, nosso objeto de estudo (evento de interesse) é o tempo de vida de equipamentos ou sistemas, seus equivalentes e derivados (e.g. tempo médio entre falhas, taxa de falha).

O procedimento adotado para este tipo de análise envolve ajustar a um determinado **modelo probabilistico**, em outras palavras, utiliza-se os dados de falha para estimar os parâmetros de uma **função de densidade de probabilidade**. A vantagem desta abordagem está no significado e aplicabilidade associados ao valor dos parâmetros da distribuição de probabilidade.

**O que é uma função de densidade de probabilidade?**





```{r, echo = FALSE, fig.align='center', fig.height=4, dpi=1000}
x <- seq(-5,5,0.001)
y <- dnorm(x)

hist(h <- rnorm(10000), probability = TRUE, 
     col = "lightgreen", ylim = c(0,0.42), main = "", 
     xlab = "x", ylab = "Densidade de probabilidade")

lines(x, y, type = "l", col = "red")
```



