---
title: "Atividade de confiabilidade em R"
author: "Adelmo Filho ( <aguiar.soul@gmail.com> )"
date: "05 de Agosto de 2016"
output:
  pdf_document:
    toc: yes
    toc_depth: '3'
  html_document:
    code_folding: show
    fig_align: center
    fig_height: 6
    fig_width: 7
    highlight: haddock
    mathjax: default
    number_sections: no
    theme: default
    toc: yes
    toc_depth: 3
    toc_float:
      collapsed: no
      smooth_scroll: no
---

```{r setup, include=FALSE}
knitr::opts_chunk$set(echo = TRUE)
```

<br>

Para fins de avaliação e apreensão do conteúdo é obrigatório o envio da seguinte atividade.

### Banco de dados da atividade

Em todas as etapas da atividade utilizaremos o banco de dados de falhas de transformadores elétricos provenientes da Companhia de Eletricidade do Estado da Bahia (COELBA). Para fazer o download dos dados, acesse [ESTE LINK](https://www.dropbox.com/s/adrj8zrizs0dt77/opsdata.txt?dl=0).

O banco de dados está em formato bloco de notas (.txt) para facilitar sua importação ao RStudio. Ele contém 1698 observações de tempo de falha e cinco colunas:

- **idade**: Corresponde ao intervalo de tempo (em anos) de operação do transformador elétrico  até sua falha.

- **censura1**: Corresponde à variável indicadora de censura para cada observação que será utilizada na primeira parte da atividade.

- **censura2**: Corresponde à variável indicadora de censura para cada observação que será utilizada na segunda parte da atividade.

- **KVA**: Corresponde à potencial nominal do transformador (característica construtiva).

- **Fases**: Corresponde ao número de fases do transformador (característica construtiva).

Para realizar a importação do conjunto de dados no RStudio entre com a seguinte função:

```{r}
opsdata <- read.delim2(file.choose(), header = TRUE)
```

<br>

Uma janela se abrirá para que possa selecionar o arquivo contendo o banco de dados, e o mesmo será salvo no RStudio no objeto denominado **opsdata**. Para conferir se a importação foi realizada com sucesso, você pode entrar com as seguintes funções:

```{r}
View(opsdata) ## Uma aba se abrirá no RStudio para visualização dos dados

dim(opsdata)  ## Retorna um vetor contendo o número de linhas e colunas do conjunto de dados
```

```{r}
head(opsdata) ## Retorna as primeiras linhas do conjunto de dados
```

<br>

### Etapas da atividade

<br>

**PRIMEIRA PARTE**

Utilizar nesta parte a variável indicadora de censura da coluna **censura1**

<br>

**1.** Construir e avaliar criticamente diferentes modelos paramétricos de curvas de confiabilidade (exponencial, weibull, lognormal etc.).

**2.** Interpretar o valor dos coeficientes dos modelos.

**3.** Construir a curva de sobrevivência não-paramétrica através do estimador Kaplan-Meier.

**4.** Avaliar a qualidade do ajuste realizado por cada um dos modelos paramétricos, frente ao modelo não-paramétrico.

**5.** Construa um modelo de tempo de falha acelerado para a distribuição com melhor ajuste (etapa 4) considerando o número de fases e tensão nominal dos transformadores como covariáveis.

<br>

**SEGUNDA PARTE**

Utilizar nesta parte a variável indicadora de censura da coluna **censura2**

<br>

**1.** Construir e avaliar criticamente diferentes modelos paramétricos de curvas de confiabilidade (exponencial, weibull, lognormal etc.).

**2.** Comparar criticamente o valor dos coeficientes dos modelos da primeira parte da atividade (**censura1**) com a da segunda parte (**censura2**). Como a presença da censura à direita impacta na estimativa dos parâmetros?

<br>

### Pacote de funções

É recomendado para realização desta atividade o uso dos pacotes de funções **survival** e **flexsurv**. Para instalar e carregar ambos entre com as funções:

```{r, message=FALSE, warning=FALSE, results='hide', eval=FALSE}
install.packages("survival", repos = "http://cran.rstudio.com/") # Instala o pacote "survival"
install.packages("flexsurv", repos = "http://cran.rstudio.com/") # Instala o pacote "flexsurv"

library(survival) # Carrega o pacote de funções "survival"
library(flexsurv) # Carrega o pacote de funções "flexsurv"
```

Recomenda-se a leitura do  [manual do pacote flexsurv](https://cran.r-project.org/web/packages/flexsurv/vignettes/flexsurv.pdf) e o uso do seu script salvo da aula prática em R.