---
title: "Modelos de confiabilidade"
subtitle: "Aplicações na linguagem R"
author: "Adelmo Filho"
header-includes:
  -  \usepackage[portuguese]{babel}
date: "`r format(Sys.time(), '%d %B, %Y')`"
output:
  pdf_document:
    toc: no
    number_sections: yes
  html_document:
    code_folding: show
    fig_align: center
    fig_height: 4
    fig_width: 7
    highlight: haddock
    mathjax: default
    number_sections: no
    theme: default
    toc: yes
    toc_depth: 3
    toc_float:
      collapsed: no
      smooth_scroll: no
---

```{r setup, include=FALSE}
knitr::opts_chunk$set(echo = TRUE)
```

# A análise de confiabilidade

Por se tratar de um conjunto de técnicas relacionadas que lidam com o tempo até a ocorrência de um evento de interesse, a análise de confiabilidade não está sujeita apenas aos temas da engenharia. Diferentes áreas do conhecimento aplicam os mesmos conceitos e análise matemática, dando-a diferentes nomes, dentre as quais se destacam:

- **Medicina**: Análise de sobrevivência
- **Econômica**: Análise de duração 
- **Sociologia**: Análise de histórico de eventos

Por consequência, os eventos de interesse são diferentes (e.g. reincidência de câncer, estouro de uma bolha econômica, inicio de uma nova greve, falha de uma bomba centrífuga etc.), contudo, a variável medida ainda é o tempo até a ocorrência do evento.

# Caracteristicas dos dados de confiabilidade

A análise de confiabilidade é realizada com um conjunto de dados contendo ao menos duas variáveis: tempo até o evento (e.g. falha do equipamento) e o indicador de censura.

## Tempo até o evento

O tempo até o evento pode ser informado de forma completa, através de uma variável que informe o tempo em que o objeto de estudo (e.g. bomba centrífuga) começou a ser monitorado  e uma variável que informe o tempo em que o evento de interesse ocorreu. De forma equivalente, o tempo até o evento pode ser informado na forma de um delta (tempo em que o evento ocorreu subtraído do tempo em que iniciou-se a monitorar a ocorrência do evento). 

Em geral, para a engenharia, este dados são medidos em termos de horas ou dias de operação / funcionamento. Desta forma, deve-se evitar trabalhar com os dados em unidades de minutos ou segundos, visto que isso tornaria os resultados preditos pelo modelo mais precisos que os dados experimentais.

## Censura a.k.a Observações incompletas

Imagina-se na posição de um engenheiro de confiabilidade recém contratado de uma indústria química. É solicitado à você a entrega de um relatório sobre a confiabilidade dos compressores em operação desde 2013 até o dia presente (05/08/2016). Ao abrir o arquivo de Excel com os dados registrados pela manutenção, você se depara com o seguinte banco de dados:

```{r, echo = FALSE}

Inicio =c("01/01/2013", "19/04/2013", 
                   "17/05/2013", "02/07/2014", "04/07/2015")

Fim = c("07/09/2014", "07/10/2015", 
                 "02/01/2016", "08/07/2015","05/08/2016")

`Tempo (dias)` = as.Date(Fim, format = "%d/%m/%Y") - as.Date(Inicio, format = "%d/%m/%Y")

Fabricante = c("Helmholtz Ltda.", "Helmholtz Ltda.", "Helmholtz Ltda.", "Gibbs S/A", "Gibbs S/A")

`Comentários` = c("Início real anterior a 2013", "Algo entre os dias 6 e 8", "", "", "Ainda em operação")

tabela = cbind(Inicio, Fim, `Tempo (dias)`, Fabricante, `Comentários`)

knitr::kable(tabela, caption = "Histórico de falha dos compressores")
```

As duas primeiras colunas nos informam a data de inicio e fim de operação (possivelmente para manutenção ou substituição) dos 5 compressores da fábrica. A terceira coluna (Tempo) indica o número de dias entre o inicio de funcionamento do equipamento até a falha. Os fabricantes dos compressores são informados na quarta coluna.

Considerando apenas a informação das quatro primeiras colunas, realizaríamos a análise de confiabilidade considerando que todos os equipamentos falharam no dia indicado (evento ocorreu) e o registro foi fiel a realidade em planta. Contudo, as observações deixadas no banco de dados vão de encontro a isto.

A primeira observação deixa claro que o registro de falhas começou a ser realizado a partir de primeiro de janeiro de 2013, e que como não há dados anteriores a este, o compressor 1 teve sua data de inicio registrada como a do início do monitoramento de falhas dos compressores.

A segunda observação nos informa que a data exata do falha do compressor 2 não foi registrada e está entre os dias 6 e 8, sendo assim registrado o valor médio. Já o último comentário informa que o compressor 5 não falhou até o dia em que os dados foram levantados.

Caso considerassemos apenas os dados dos equipamentos que tiveram sua data de inicio de operação corretamente anotada e que falharam até o dia em que os dados foram levantados, teriamos apenas 2 observações ao passo que descartariamos 3 observações por não estarem **completas**, por estarem **censuradas**.

Ao todo, quatro tipos de censuras podem ser verificadas em um conjunto de dados:

- **Censura à esquerda**: Ocorre quando não se conhece o tempo de início de operação do equipamento (e.g. compressor 1).

- **Censura à direita**: Ocorre quando o equipamento não falhou até o momento em que os dados foram coletados (e.g. compressor 5).

- **Censura intervalar**: Ocorre quando não se conhece com precisão a data de falha do equipamento, apenas um intervalo provável em que esta ocorreu (e.g. compressor 2).

- **Censura aleatória à direita**: Ocorre quando o equipamento deixa de ser monitorado ou é removido do estudo, sem que a falha tenha sido observada.

Em geral, se verifica em maior quantidade a presença de censuras à direita em dados de confiabilidade. Sua representação númerica é feita associando a uma variável "censura" o valor de 0 para dados censurados à direita e 1 para dados completos. Gráficamente, os dados da Tabela 1 podem ser representados conforme indicado pela Figura 1. Nesta, a censura é representada como um ponto sem preenchimento.

A censura, independente do tipo, não deve ser interpretada como um dado descartável. Mesmo não contendo toda a informação de um dado completo, dados censurados podem ser tratados matemáticamente, de forma a agregar mais informação aos modelos de confiabilidade.

```{r, echo = FALSE, fig.cap = "Apresentação gráfica dos dados de confiabilidade", fig.height = 3}
par(mar = c(2,4,2,2), family = "serif")
plot(c(as.Date(Fim, format = "%d/%m/%Y"), as.Date(Inicio, format = "%d/%m/%Y")), 
     rep(1:5, times = 2),
     pch = c(16, 1, 16, 16, 1, 1, 16, 16, 16, 16),
     col = rep(c(1, 2, 4, "darkgreen", 6), times = 2),
     xlab = "Ano", ylab = "Compressor")

for (i in 1:5) {
    
    lines(x = c(as.Date(Fim[i], format = "%d/%m/%Y"), 
                as.Date(Inicio[i], format = "%d/%m/%Y")), 
          y = c(i,i), col = c(1, 2, 4, "darkgreen", 6)[i], lty = 5, lwd = 0.8)
    
}
```

## Covariáveis

A confiabilidade de um equipamento pode ser também dependente de características construtivas (e.g. fabricante, ano de construção), de operação (e.g. temperatura e pressão de trabalho, fluido de operação), de manutenção (e.g. número de manutenções preventivas ao ano) etc. Ter este tipo de informação em um banco de dados para confiabilidade não é obrigatório, mas permite que análises mais detalhadas poassam ser realizadas, como a análise de tempo de falha acelerado, a qual torna possível escrever os parâmetros das curvas de confiabilidade como função destas covariáveis.

## Modo de falha

Opcional tal como são as variáveis, mas extremamente útil para uma análise de confiabilidade completa, é a informação do modo de falha do equipamento, a qual contempla a razão para a falha ter ocorrido (e.g. superaquecimento do rotor do compressor, Vazamento de óleo). Com este tipo de registro é possível realizar estudos de modo de falha e análise de efeitos (FMEA, do inglês Failure Mode and Effect Analysis).

## Dados de confiabilidade no R

Uma vez realizada a importação dos dados de falha no RStudio, devemos criar um objeto (variável) que mescle de maneira prática os dados de tempo de falha com a variável indicadora de censura. Usamos para isso a função `Surv()` do pacote de funções `survival`. Apenas os objetos criados por esta função poderão ser lidos nas funções que utilizaremos para construção dos modelos de confiabilidade.

```{r}
library(survival) # Carrega o pacote de funções 'Survival'
```

Para garantir a reproduzibilidade deste exemplo, vamos criar um novo conjunto de dados de falha, conforme apresentado abaixo, e criar um objeto chamado `conf.data` que armazenará os dados de tempo e censura conjuntamente.

```{r}
tempo   = c(55, 61, 74, 81, 93, 122, 138, 151, 168, 202, 230, 238)
censura = c( 1, 0, 1, 1, 0, 0, 1, 1, 1, 0, 0, 0)

conf.data = Surv(time = tempo, event = censura)

print(conf.data) # Retorna no console o objeto 'conf.data'
```

Na função `Surv` o argumento `time`exige os tempos de falha (não negativos e não nulos) e o argumento `event` exige a variável indicadora de censura (0 para censura à direita e 1 para dados completos). Ao retornar o objeto `conf.data` no console verificamos que as observações com censura à direita são sinalizadas pelo sinal de positivo do seu lado direito.

# Função de confiabilidade

Formalmente, a confiabilidade de um sistema / processo / indivíduo é definida como:

> *Reliability is the probability of a product performing its intended function for its specified life, under specified operating conditions, in a manner which meets or exceeds customer expectations.*

Esta definição é rica em significado. Em um primeiro momento define a métrica da confiabilidade (probabilidade), isto é, ela deve variar entre 0 (0%) a 1 (100%). Além disso, a confiabilidade é uma função do tempo, o que sugere duas condições de contorno: (1) A confiabilidade de um sistema quando o tempo de funcionamento deste tende a infinito é nula, e (2) Confiablidade de um sistema no momento de partida (inicio de operação) é máxima e igual à unidade.

$$lim_{t \rightarrow \infty } R = 0$$

$$R_{(t = 0)} = 1$$

Por fim, verificamos que o evento de interesse em uma análise de confiabilidade não é necessáriamente igual a falha, uma vez que não sejam atendidas as especificações já é possível considerar a ocorrência do evento.

Matemáticamente, a função de confiabilidade de um sistema é definida como sendo a probabilidade no tempo *t* deste não falhar (eveto) até um certo tempo *T* qualquer

$$R_{(t)} = P_{(T  \geq  t)}$$

A variável *T* vem de uma distribuição de probabilidade acumulada $F(t)$ qualquer no intervalo $[0,\infty]$ (uma restrição necessária, já que o tempo é uma variável positiva não nula), de forma que:

$$R_{(t)} = 1 - F_{(t)}$$

a função $F(t)$ é o complementar da função de confiabilidade, por isso é definida como a função de falha, isto é, indica a probabilidade de falha (evento) do sistema em função do tempo.

## Modelagem paramétrica da confiabilidade

Sendo a função de confiabilidade uma função de probabilidade acumulada (CDF, do inglês cumulative distribution function) é possível estimar os parâmetros de uma CFD qualquer a partir de dados coletados de um sistema de interesse. Neste caso, nosso problema se resume a selecionar a melhor distribuição para nosso conjunto de dados e estimar os parâmetros desta distribuição.

As principais distribuições utilizadas para modelar a confiabilidade são a exponencial, Weibull e lognormal (Figura 2).



